臺北高等行政法院判決　　　　　　　　　　　　　　九十二年度訴字第三六九六號
　　　　　　　　　　　　　　　.
　　原　　　告　沛毅工業有限公司
　　代　表　人　甲○○董事）.
　　訴訟代理人　戊○○
　　被　　　告　經濟部智慧財產局
　　代　表　人　蔡練生（局長）
　　訴訟代理人　丁○○
　　參　加　人　乙○○
　　訴訟代理人　丙○○
右當事人間因新型專利異議事件，原告不服經濟部中華民國九十二年六月六日經訴字
第○九二○六二一二六九○號訴願決定，提起行政訴訟，並經本院裁定命參加人獨立
參加本件被告之訴訟。本院判決如左：
    主  文
原告之訴駁回。
訴訟費用由原告負擔。
    事  實
壹、事實概要：
    緣參加人前於民國（以下同）九十年六月二十七日以「壓力桶結構改良」向被告
    申請新型專利，經被告編為第00000000號審查，准予專利（以下簡稱系
    爭案）。公告期間，原告以其違反核准審定時專利法（以下簡稱專利法）第一百
    零五條準用第二十二條第三項、第二十七條及第九十七之規定，不符新型專利要
    件，對之提起異議，並提出八十七年十一月三日申請之第00000000號「
    儲水壓力桶」新型專利申請案（以下簡稱引證案）及被告對該案之專利核駁審定
    書（八十九年四月八日（八九）智專一（四）○二○五六字第○八九八三○○四
    八九一號）為證據。案經被告審查，於九十二年一月二十二日以（九二）智專三
    （三）○六○○六字第○九二二○○七二九五○號專利異議審定書為「異議不成
    立」之處分。原告不服，提起訴願，遭駁回後，遂向本院提起行政訴訟。本院因
    認本件撤銷訴訟之結果，參加人之權利或法律上利益將受損害，乃依行政訴訟法
    第四十二條第一項規定，依職權裁定命參加人獨立參加本件被告之訴訟。
貳、兩造聲明：
一、原告聲明：求為判決
１、訴願決定及原處分均撤銷。
２、命被告作成「本案異議成立，應撤銷其專利權」之處分。
二、被告聲明：求為判決如主文所示。
、兩造爭點：
    系爭案相較於引證案，是否違反專利法第九十七條、第一百零五條準用第二十二
    條第三項及第一百零五條準用第二十七條之規定？
一、原告陳述：
１、訴願決定理由中記載「經查，本件於進行現場勘驗時雖未實地操作，惟系爭案所
    申請者係有關物品之改良構造，而非物品之製造方法或步驟，且參加人既已提出
    已製作完成之系爭案樣品，該樣品並可證明其進出水接頭與儲水袋已如系爭案新
    型專利說明書所載呈結合狀態，則系爭案自無不能據以實施之情事。況參加人於
    現場勘驗時，另提出一有關材料導熱度之資料供參考，並說明該樣品之進出水接
    頭係趁橡膠質熱水袋成型之初尚呈融熔狀態時與之結合，其中段之焊合段再與鐵
    質之上桶焊接，由於鐵質之上桶導熱度較不鏽鋼進出水接頭之導熱度大，且進出
    水接頭之接合段處之儲水袋與上桶內壁有一適當之間隙，因此焊合時所產生之高
    熱會經由上桶迅速擴散而不致於對儲水袋造成影響，自足證明系爭案係可據以實
    施者。」據此，訴願決定機關認系爭案未違反專利法第二十二條第三項之規定。
２、專利法第二十二條第三項明定「說明書除應載明申請專利範圍外，並應載明有關
    之先前技術、發明之目的、技術內容、特點及功效，使熟習該項技術者能瞭解其
    內容並可據以實施」。尋驛法意，所謂「據以實施」應係指使熟習該項技術者能
    瞭解說明書所載之所有內容，並依據說明書中所載之所有事實予以實施，且能達
    成與說明書中所載相同之特點及功效才是。
    然，被告進行現場勘驗時僅勘驗參加人所提供製作完成之樣品，而未依系爭案說
    明書中所述之內容實際勘驗進出水接頭與上桶焊接之工作是否真如系爭案說明書
    內容所載，更未勘驗該樣品能否達成系爭案說明書中所載之特點及功效，且原告
    於進行勘驗時即向被告之審查委員提出質疑，並且建議立即實地製作一次，但此
    一建議未獲被告之審查委員採納，被告片面地相信參加人所提出之樣品，而未遵
    法旨勘驗系爭案說明書中所載之內容、特點及功效是否均可據以實施，被告所為
    之審定顯然有失公允，而訴願決定機關不顧原告於訴願中所提出之質疑，而仍一
    廂情願地認為僅憑樣品即足證系爭案之說明書的內容為可『據以實施』者，被告
    與訴願決定機關對該樣品之主觀認定顯有疏失，其所為之審定與決定實屬違法不
    公者。
    系爭案所申請者雖為物品之改良構造，而非物品之製造方法或步驟，但，系爭案
    之說明書與申請專利範圍中均記載「．．．進出水接頭之下段設有一外徑較小之
    接合段可供與儲水袋一體成型．．．」等施作方法，被告當依法勘驗系爭案之說
    明書所載之施作方法是否可據以實施，使進出水接頭與儲水袋這二種差異度相當
    大之材質「一體成型」，而非僅勘驗樣品即足證系爭案說明書所載之施作方法為
    可據以實施者，故而訴願決定機關於決定理由中謂「參加人既已提出已製作完成
    之系爭案樣品，該樣品並可證明其進出水接頭與儲水袋已如系爭案新型專利說明
    書所載呈結合狀態，則系爭案自無不能據以實施之情事」之理由顯有偏頗，而其
    所為之決定更有違誤之處。
３、訴願決定理由中記載「參加人於現場勘驗時，說明該樣品之進出水接頭係趁橡膠
    質熱水袋成型之初尚呈融熔狀態時與之結合，其中段之焊合段再與鐵質之上桶焊
    接」，參加人如此之說法與系爭案說明書中所載之施作方法明顯不同，系爭案說
    明書中所載之施作方法實無法供熟習該項技術者得知「進出水接頭係趁橡膠質熱
    水袋成型之初尚呈融熔狀態時與之結合，其中段之焊合段再與鐵質之上桶焊接」
    之關鍵技術，系爭案說明書中所載者與參加人製作樣品所運用之技術實屬不同，
    由此更可明證系爭案之說明書無法據以實施之事實，被告與訴願決定機關不察，
    而主觀認定系爭案為可據以實施者，從而為「異議不成立」之審定與「訴願駁回
    」之決定，其認事用法當屬違誤不公，而難令人信服者。
４、況且，被告僅勘驗參加人所提供之樣品，而未更進一步查證該樣品是否能達成系
    爭案說明書第八頁中所載「進出水接頭係與儲水袋一體成型而成，且純水係完全
    包覆於儲水袋中，所以可避免發生水漏入充氣空間而影響水品質及出水效果」之
    功效。需知，即便是鐵與不鏽鋼之導熱係數不同，但鐵與不鏽鋼同為鐵系金屬，
    其間之導熱係數差異並不大，況且，鐵與不鏽鋼之導熱係數的差異，只會影響熱
    傳導速度之快慢，焊接時攝氏一千多度的高溫不可能全由上桶擴散，而仍會經由
    進出水接頭傳導至橡膠材質之儲水袋，高熱勢必會使橡膠材質之儲水袋產生質變
    ，而易導致日後龜裂滲水的問題，且被告又未採納原告於勘驗時提出現場實作之
    要求，被告所為之審定及訴願決定機關所為之決定，實難令人信服。
５、綜上，被告與訴願決定機關所為之處分及決定顯為違法不當者，為此，請判決如
    原告訴之聲明。
二、被告陳述：
１、原告主要訴稱本異議案於進行現場勘驗時僅勘驗參加人所提供製作完成之樣品，
    未依系爭案說明書內容勘驗進出水接頭與上桶之焊接工作，且未依原告建議實地
    製作該樣品以證明能否達成說明書所載之特點及功效，以及「．．．進出水接頭
    之下段設有一外徑較小之接合段可供與儲水袋一體成型．．．」，並指訴願決定
    理由所載「．．．進出水接頭係趁橡膠質熱水袋成型之初當呈融熔狀態時與之結
    合，其中段之焊合段再與鐵質之上桶焊接」與系爭案說明書中所載之施作方法明
    顯不同，因此兩者所運用之技術不同，可證明系爭案無法據以實施云云。
２、查本異議案之進行現場勘驗係依原告異議理由所提系爭案於焊接時，會使橡、塑
    膠材質之儲水袋與接合段的銜接處產生熔化變形，使兩者無法密合，而質疑系爭
    案無法據以實施，因此參加人乃於現場提供已製作完成之樣品，以證明系爭案可
    據以實施，原告雖建議再次實地製作該樣品，惟因參加人僅願接受被告審查人員
    檢視其製作過程而拒絕原告參與，被告審查人員避免僅與單造會勘而取消進行該
    樣品之實地製作，但參加人既能提出已製作完成之樣品，證明其樣品之進出水接
    頭與儲水袋已如專利說明書所記載一般呈結合狀態，因此可證明系爭案可據以實
    施，況參加人於現場提出一有關材料導熱度之資料，以佐證鐵質材料之導熱度較
    不銹鋼為大，樣品之進出水接頭係趁橡膠質熱水袋成型之初尚呈融熔狀態時與之
    結合，其中段之焊合段再與鐵質之上桶焊接，由於鐵質之上桶導熱度較不銹鋼進
    出水接頭之導熱度大，且進出水接頭之接合段處之儲水袋與上桶內壁有一適當之
    間隙，因此焊合時所產生之高熱會經由上桶迅速擴散而不至於對儲水袋造成影響
    ，有製成之樣品可以為證，且參加人現場之說明更可證明說明書所載的技術確是
    可以據以實施且無異議理由所質疑橡膠質儲水袋與接合段銜接處產生熔化變形使
    兩者無法密合的問題。至於原告所質疑橡膠材質之儲水袋產生質變而導致日後龜
    裂滲水問題，並非系爭案無法據以實施的問題，應係屬新理由，並未於異議階段
    提出供參加人答辯，亦非異議階段所得審酌範疇，該理由應不足採。
３、綜上所述，被告之原處分並無違法，爰請判決如被告答辯之聲明。
三、參加人陳述：
    焊接的方式有很多種，除原告主張的方式外，還有冷焊、導熱關係及其他焊接方
    式，焊接只是一種加工的方法而已，並不足以代表系爭案對習知技術改良之部分
    。冷焊的方式，熔化的不是中間的不銹鋼，而是熔化外面的鐵，鐵的熔點溫度比
    較低，導熱係數也比不銹鋼高四到五倍。在焊接時，熱是可以被導掉的，而且系
    爭案的熔接點是在外面的地方。在兩個接觸點焊接時，可以在傳導時先導掉熱。
    系爭案所謂一體成型是指外面的鋼接頭與裏面的橡膠儲水袋是一體成型，此一設
    計可減少人工及費用。勘驗時，兩造及參加人均在場，參加人也有提出成品，並
    沒有無法據以實施之情形，而且焊接方式是熟習該項技術者觀諸系爭案之專利說
    明書即知如何操作，是以焊接過程沒有必要給原告看。為此，請判決駁回原告之
    訴。
    理  由
一、按凡對物品之形狀、構造或裝置之創作或改良，而可供產業上利用者，得依專利
    法第九十七條暨第九十八條第一項規定申請取得新型專利。而對於公告中之新型
    ，任何人認有違反專利法第一百零五條準用第二十二條第三項、第四項、第二十
    七條或第九十七條至第九十九條之規定，提起異議者，依同法第一百零二條規定
    ，得自公告之日起三個月內，備具異議書，附具證明文件，向專利專責機關提起
    之。從而，系爭案有無違反專利法情事而應不予專利，依法應由異議人附具證據
    證明之，倘其證據不足以證明系爭案有違專利法之規定，自應為異議不成立之處
    分。
二、本件系爭第00000000號「壓力桶結構改良」新型專利案，其結構係包含
    一上桶、一儲水袋及一下桶等，其中：上桶係為一向下開口之桶體且其頂部之中
    央處係向外沖壓出一凸緣，凸緣中形成一貫穿之通孔可供儲水袋之進出水接頭穿
    出及焊合固設；下桶係為一向上開口之桶體且其底部係設有一可供灌入氣體之氣
    嘴，而其開口係與上桶對合焊接而成一將儲水袋包覆於其內之封閉桶體；儲水袋
    係其頂部設有一進出水接頭，而該進出水接頭係其上設有一螺紋段可供管接頭接
    設而將純水導入，而其中段則係設有一外徑較大之焊合段可供與上桶之凸緣焊合
    成一體，而其下段則設有一外徑較小之接合段可供與儲水袋一體成型，另該儲水
    袋之外週緣係環設有若干間隔距離之環肋，且其上、下袋面上另設有若干凸肋。
    原告提出異議證據為八十七年十一月三日申請之第00000000號「儲水壓
    力桶」新型專利申請案（即引證案）及被告對該案之專利核駁審定書（八十九年
    四月八日（八九）智專一（四）○二○五六字第○八九八三○○四八九一號）。
    被告係以，系爭案與引證案技術內容不同，兩者不具同一性；又被告就原告異議
    理由另指系爭案無法據以實施乙節，於九十一年十一月十四日會同原告及參加人
    前往參加人指定之台中縣神岡鄉○○村○○路三三號之一現場勘驗由參加人所提
    出之樣品，查知該樣品之進出水接頭與部分橡膠質儲水袋融熔結合後，其中段之
    焊合段再與鐵質之上桶焊接，由於鐵質之上桶導熱度較不銹鋼進出水接頭大，且
    進出水接頭之接合段處之儲水袋與上桶內壁有一適當之間隙，因此焊合時所產生
    之高熱會經由上桶迅速擴散而不致於對儲水袋造成影響，故系爭案自無不能據以
    實施之情事等理由，乃為異議不成立之處分。原告不服，循序提起訴願及本件行
    政訴訟。
三、原告於本件行政訴訟中訴稱，本異議案於進行現場勘驗時僅勘驗參加人所提供製
    作完成之樣品，未依系爭案說明書內容勘驗進出水接頭與上桶之焊接工作，且未
    依原告建議實地製作該樣品以證明能否達成說明書所載之特點及功效，以及「．
    ．．進出水接頭之下段設有一外徑較小之接合段可供與儲水袋一體成型．．．」
    ，並指訴願決定理由所載「．．．進出水接頭係趁橡膠質熱水袋成型之初當呈融
    熔狀態時與之結合，其中段之焊合段再與鐵質之上桶焊接」與系爭案說明書中所
    載之施作方法明顯不同，因此兩者所運用之技術不同，可證明系爭案無法據以實
    施，系爭案顯然有違專利法第一百零五條準用第二十二條第三項之規定云云。惟
    查：
１、本異議案之進行現場勘驗係依原告異議理由所提系爭案於焊接時，會使橡、塑膠
    材質之儲水袋與接合段的銜接處產生熔化變形，使兩者無法密合，而質疑系爭案
    無法據以實施，因此參加人乃於現場提供已製作完成之樣品，以證明系爭案可據
    以實施，原告雖建議再次實地製作該樣品，惟因參加人僅願接受被告審查人員檢
    視其製作過程而拒絕原告參與，被告審查人員避免僅與單造會勘而取消進行該樣
    品之實地製作，況系爭案所申請者係有關物品之改良構造，而非物品之製造方法
    或步驟，且參加人既能提出已製作完成之樣品，證明其樣品之進出水接頭與儲水
    袋已如系爭案專利說明書所記載一般呈結合狀態，因此可證明系爭案可據以實施
    ；又參加人於現場勘驗時提出一有關材料導熱度之資料，以佐證鐵質材料之導熱
    度較不銹鋼為大，樣品之進出水接頭係趁橡膠質熱水袋成型之初尚呈融熔狀態時
    與之結合，其中段之焊合段再與鐵質之上桶焊接，由於鐵質之上桶導熱度較不銹
    鋼進出水接頭之導熱度大，且進出水接頭之接合段處之儲水袋與上桶內壁有一適
    當之間隙，因此焊合時所產生之高熱會經由上桶迅速擴散而不至於對儲水袋造成
    影響，凡此有九十一年十一月十四日現場勘察紀錄及樣品照片影本附於原處分卷
    可稽，參加人復於本院審理中提出樣品一個供參，再參酌參加人之說明更可證明
    說明書所載的技術確是可以據以實施，且無原告所質疑橡膠質儲水袋與接合段銜
    接處產生熔化變形使兩者無法密合的問題。
２、至於原告所質疑橡膠材質之儲水袋產生質變而導致日後龜裂滲水問題，並非系爭
    案無法據以實施的問題，應係屬新理由，並未於異議階段提出供參加人答辯，亦
    非異議階段所得審酌範疇，該理由應不足採。
３、另有關專利法第一百零五條準用第二十七條及第九十七條之規定部分，原告已無
    爭執，應毋庸審究，併此敘明。
四、綜上所述，原告之陳詞均不可採，則被告所為異議不成立之處分，揆諸首揭規定
    ，洵無違誤，訴願決定予以維持，亦無不合。原告徒執前詞，訴請撤銷訴願決定
    及原處分，並命被告作成「本案異議成立，應撤銷其專利權」之處分，均無理由
    ，應予駁回。
五、本件事證已臻明確，兩造其餘攻擊防禦方法與本件判決結果不生影響，故不逐一
    論述，併此敘明。
據上論結，本件原告之訴為無理由，爰依行政訴訟法第九十八條第三項前段判決如主
文。
中    華    民    國      九十三      年      十二      月      八      日
                              臺 北 高 等 行 政 法 院 第 一 庭
                                    審 判 長 法    官 徐瑞晃
                                             法    官 李得灶
                                             法    官 吳慧娟
右為正本係照原本作成。
如不服本判決，應於送達後二十日內，向本院提出上訴狀並表明上訴理由，如於本判
決宣示後送達前提起上訴者，應於判決送達後二十日內補提上訴理由書（須按他造人
數附繕本）。
中    華    民    國      九十三      年      十二      月      八      日
                                             書 記 官 劉道文
